ACORDAO-COMPLETO-2390118

ACÓRDÃO 5167/2020 ATA 13/2020 - SEGUNDA CÂMARA

VISTOS, relatados e discutidos estes autos de Recurso de Reconsideração interposto por Milton Sergio Costa Soares contra o Acórdão 1314/2019-TCU-Segunda Câmara, que julgou irregulares suas contas, condenando ao pagamento do débito apurado nos autos e da multa prevista no art. 57 da Lei 8.443, de 1992, no valor de R$ 50.000,00 (cinquenta mil reais) , em razão da sua omissão no dever de prestar contas do Contrato de Repasse 170959-66/2004 destinado à "capacitação de agentes de desenvolvimento no Município de Manaus e entorno" a partir do aporte de recursos federais pelo então Ministério do Desenvolvimento Agrário (MDA) .;
ACORDAM os Ministros do Tribunal de Contas da União, reunidos em sessão de 2ª Câmara, diante das razões expostas pelo relator, com fundamento nos arts. 32, inciso I, e 33 da Lei 8.443/1992, em:
9.1. conhecer do Recurso de Reconsideração interposto pelo Sr. Milton Sergio Costa Soares para, no mérito, negar-lhe provimento;
9.2. dar ciência desta decisão ao recorrente e demais interessados.

Recurso de Reconsideração foi interposto por Milton Sergio Costa Soares contra o Acórdão 1314/2019-TCU-2ª Câmara, que julgou irregulares suas contas, condenando-o ao pagamento do débito apurado nos autos e da multa prevista no art. 57 da Lei 8.443, de 1992, no valor de R$ 50.000,00 (cinquenta mil reais), em razão da sua omissão no dever de prestar contas do Contrato de Repasse 170959-66/2004 (Siafi 515834) destinado à capacitação de agentes de desenvolvimento no Município de Manaus e entorno a partir do aporte de recursos federais pelo então Ministério do Desenvolvimento Agrário (MDA).

Segunda Câmara

Instituto Sócio Ambiental do Amazonas.

3. Interessados/Responsáveis/Recorrentes:
3.1. Interessado: Ministério do Desenvolvimento Agrário (extinto).
3.2. Responsáveis: Instituto Sócio Ambiental do Amazonas (05.738.318/0001-98); Milton Sergio Costa Soares (XXX.381.392-XX).
3.3. Recorrente: Milton Sergio Costa Soares (XXX.381.392-XX).

13.1. Ministros presentes: Ana Arraes (Presidente), Augusto Nardes, Aroldo Cedraz (Relator) e Raimundo Carreiro.
13.2. Ministros-Substitutos presentes: Marcos Bemquerer Costa e André Luís de Carvalho.

ACORDAO-COMPLETO-2420432

Acórdão 8444/2020 - Segunda Câmara

AROLDO CEDRAZ

Ministro-Substituto André Luís de Carvalho.

O presente Recurso de Reconsideração foi interposto por Milton Sergio Costa Soares contra o Acórdão 1314/2019-TCU-Segunda Câmara, que julgou irregulares suas contas, condenando-o ao pagamento do débito apurado nos autos e da multa prevista no art. 57 da Lei 8.443, de 1992, no valor de R$ 50.000,00 (cinquenta mil reais) , em razão da sua omissão no dever de prestar contas do Contrato de Repasse 170959-66/2004 (Siafi 515834) destinado à "capacitação de agentes de desenvolvimento no Município de Manaus e entorno" a partir do aporte de recursos federais pelo então Ministério do Desenvolvimento Agrário (MDA) .
2.	Transcrevo, a seguir, instrução de mérito elaborada no âmbito da Secretaria de Recursos deste Tribunal de Contas - Serur (peça 94) , a qual mereceu acolhida do corpo dirigente da unidade técnica (peça 95) , bem como do Ministério Público junto ao Tribunal (peça 96) :
"INTRODUÇÃO
1.	Cuidam os autos de recurso de reconsideração interposto por Milton Sergio Costa Soares (peça 79) contra o Acórdão 1314/2019-TCU-Segunda Câmara (peça 69) , cujo teor se encontra abaixo transcrito:
VISTOS, relatados e discutidos estes autos de tomada de contas especial instaurada pela Caixa Econômica Federal (CEF) em desfavor de Milton Sérgio Costa Soares, como então diretor presidente do Instituto Sócio Ambiental do Amazonas (Instituto Jandaira) , diante da omissão no dever de prestar contas do Contrato de Repasse nº 170959-66/2004 (Siafi 515834) destinado à "capacitação de agentes de desenvolvimento no Município de Manaus e entorno" a partir do aporte de recursos federais pelo então Ministério do Desenvolvimento Agrário (MDA) sob o valor de R$ 52.720,00, tendo a vigência do ajuste sido estipulada para o período de 22/12/2004 a 22/12/2005, a despeito de sucessivas prorrogações até 30/6/2016; 
ACORDAM os Ministros do Tribunal de Contas da União, reunidos em Sessão da Segunda Câmara, ante as razões expostas pelo Relator, em: 
9.1. considerar revel o Instituto Sócio Ambiental do Amazonas, nos termos do art. 12, § 3º, da Lei nº 8.443, de 16 de julho de 1992; 
9.2. julgar irregulares as contas do Instituto Sócio Ambiental do Amazonas e do Sr. Milton Sérgio Costa Soares, nos termos dos arts. 1º, I, 16, III, alínea "a", e 19, caput, da Lei nº 8.443, de 1992, para condená-los solidariamente ao pagamento do débito apurado nos autos, atualizado monetariamente e acrescido de juros de mora calculados desde as datas informadas até o efetivo recolhimento, fixando-lhes o prazo de 15 (quinze) dias, contados da notificação, para que comprovem perante o Tribunal (art. 214, III, "a", do Regimento Interno do TCU - RITCU) , o recolhimento das referidas quantias ao Tesouro Nacional, na forma da legislação em vigor, sob as seguintes condições:
	Valor original (em R$) 
	Data da ocorrência

	52.720,00 (débito) 
	 18/2/2005

	5.564,35 (crédito) 
	24/11/2016

9.3. aplicar em desfavor do Instituto Sócio Ambiental do Amazonas e do Sr. Milton Sérgio Costa Soares, individualmente, a multa prevista no art. 57 da Lei nº 8.443, de 1992, sob o valor de R$ 50.000,00 (cinquenta mil reais) , fixando-lhes o prazo de 15 (quinze) dias, contados da notificação, para que comprovem, perante o Tribunal (art. 214, III, "a", do RITCU) , o recolhimento das referidas quantias ao Tesouro Nacional, atualizadas monetariamente na forma da legislação em vigor; 
9.4. autorizar, caso requerido, nos termos do art. 26 da Lei nº 8.443, de 1992, e do art. 217 do RITCU, o parcelamento das dívidas fixadas por este Acórdão em até 36 (trinta e seis) parcelas mensais e sucessivas, sobre as quais incidirão a atualização monetária e os correspondentes acréscimos legais, esclarecendo aos responsáveis que a falta de pagamento de qualquer parcela importará no vencimento antecipado do saldo devedor, sem prejuízo das demais medidas legais; 
9.5. autorizar, desde logo, a cobrança judicial das dívidas fixadas por este Acórdão, nos termos do art. 28, inciso II, da Lei nº 8.443, de 1992, caso não atendida a notificação; e 
9.6. determinar que a unidade técnica envie a cópia deste Acórdão, acompanhado do Relatório e da Proposta de Deliberação que o fundamenta, à Procuradoria da República no Estado do Amazonas, nos termos do art. 16, § 3º, da Lei nº 8.443, de 1992, para o ajuizamento das ações civis e penais cabíveis.
2.	O recurso em foco está relacionado com o Contrato de Repasse 0170959- 66/2004/MDA/CAIXA, celebrado entre a União Federal, por intermédio do extinto Ministério do Desenvolvimento Agrário (MDA) , representado pela Caixa Econômica Federal (CEF) , e o Instituto Sócio Ambiental do Amazonas - Jandaira, representado por seu diretor, o recorrente. O contrato foi firmado em 22/12/2004 com a previsão de recursos da ordem de R$ 52.700,00 para execução de capacitação de agentes de desenvolvimento no Município de Manaus e entorno (peça 1, p. 34-46) .
HISTÓRICO 
3.	Conforme relatório da CEF, de 3/2/2011 (peça 1, p. 316-322) , a tomada de contas especial (TCE) foi instaurada em 6/1/2009 devido à omissão no dever de prestar contas por parte do recorrente. O processo foi enviado para a Controladoria Geral da União (CGU) , que se manifestou por meio de relatório de auditoria, de 3/9/2014, concluindo que o recorrente se encontrava em débito com a Fazenda Nacional por R$ 113.065,46, valor atualizado até 31/1/2011 (peça 1, p. 316-322 e 380-382) .
4.	Foram emitidos o certificado de irregularidade das contas e o parecer do dirigente do órgão de controle interno. Em seguida, o processo foi enviado para o MDA, onde foi emitido pronunciamento em 23/9/2014. Depois, a TCE foi encaminhada para o TCU (peça 1, p. 383-390) . 
5.	Em instrução de 16/6/2015, foi proposta a citação solidária do gestor e do Instituto Sócio Ambiental, mas apenas o Sr. Milton Sérgio apresentou defesa, após a proposta ser autorizada. Em nova instrução de 21/8/2015, houve a análise referente a um documento novo juntado aos autos pelo recorrente: ofício da CEF alterando a vigência do ajuste para 30/6/2016 (peças 4, 12 e 13) .
6.	Na instrução, considerou-se a possibilidade de o aditamento ter sido celebrado após expirada a vigência do ajuste e, dessa forma, propôs-se a audiência dos agentes da CEF que assinaram o ofício de prorrogação. Promovidas as audiências, os responsáveis alegaram o estrito cumprimento das normas e encaminharam as razões de justificativa em conjunto, anexando documentos referentes à sequência de prorrogações de vigência do contrato de repasse em foco (peças 13, p. 3, 28 e 30) .
7.	Na instrução que analisou a documentação, datada de 30/3/2016, considerou-se prejudicada a responsabilização dos agentes chamados em audiência porque prorrogações intempestivas foram celebradas não somente nesse contrato, mas também de outros programas do MDA em todo o Brasil. Dessa forma, foi proposto acolher as razões de justificativa apresentadas pelos responsáveis e arquivar o processo (peça 31) .
8.	Em manifestação de outubro de 2016, o Ministério Público junto ao TCU (MP/TCU) divergiu do encaminhamento sugerido devido à ausência de documentos que permitissem aferir se, em 30/6/2016, a vigência do ajuste estava de fato encerrada. De acordo com sua análise, no dia 29/6/2016, o Sr. Milton protocolou pedido de prorrogação de prazo por mais noventa dias para apresentação da prestação de contas, mas não havia informações sobre se o pedido foi autorizado pela CEF. Assim, propôs a realização de diligência para saneamento dos autos, o que foi acatado pelo relator (peças 35 e 36) .
9.	Em resposta, a CEF informou que houve a devolução de R$ 5.593,95 referente a saldo dos recursos e rendimentos e que o Sr. Milton Sérgio solicitou a prorrogação de prazo, mas até 6/12/2016 não apresentou a documentação. Em virtude das novas informações, mediante instrução de 2/2/2017, foi proposta a irregularidade das contas do recorrente e sua condenação em débito solidariamente com o Instituto, bem como imputação de multa (peças 41 e 43) .
10.	O MP/TCU, por parecer de agosto de 2017, novamente divergiu da unidade técnica, porque entendeu necessária a realização de nova citação, uma vez que, na primeira citação, o recorrente cuidou somente de demonstrar que o prazo final para a prestação das contas não estava vencido. Assim, ele não apresentou defesa sobre o mérito da questão, isto é, sobre justificar a omissão na apresentação da prestação de contas ou demonstrar a regularidade dos gastos (peça 46) .
11.	O encaminhamento foi acolhido pelo relator, conforme despacho de 5/9/2017. A citação foi realizada e analisada em instrução de 4/10/2018. Na ocasião, tendo em vista a revelia do recorrente e do instituto, foi proposta a irregularidade das contas, com imputação de débito e aplicação de multa. a proposta recebeu a anuência dos dirigentes da unidade (peças 47 e 64-66) .
12.	Desta feita, o MP/TCU concordou com o encaminhamento alvitrado, mas propôs acrescentar o julgamento pela irregularidade das contas do Instituto, além do gestor. O relator concordou com os pareceres constantes dos autos e a proposta foi a base do acórdão ora recorrido, prolatado em sessão ordinária da 2ª Câmara do TCU em 26/2/2019 (peças 67 e 69-71) .
13.	Em 26/8/2019, o recorrente entrou com recurso para reconsiderar a decisão. Mediante despacho de 13/9/2019, o relator do processo conheceu do recurso e determinou o envio dos autos para a Secretaria de Recursos (Serur) para instrução (peças 79 e 84) .
EXAME DE ADMISSIBILIDADE 
14.	Reitera-se o exame preliminar de admissibilidade constante à peça 80, ratificado pela relator, Exmo. Ministro Aroldo Cedraz, com fundamento nos artigos 277, I, e 278, caput, e § 1º, do Regimento Interno do TCU (RI/TCU) , suspendendo-se os efeitos dos itens 9.2, 9.3 e 9.5 do Acórdão 1314/2019-TCU-Segunda Câmara em relação ao recorrente e ao Instituto Sócio Ambiental, este último condenado em solidariedade ao gestor (peça 84) .
EXAME TÉCNICO
15.	Esta instrução se destina a analisar o recurso interposto por Milton Sergio Costa Soares contra o Acórdão 1314/2019-TCU-Segunda Câmara e limitar-se-á aos assuntos trazidos pela defesa nesse momento processual, quais sejam, prescrição e prestação de contas.
Argumentos do Sr. Milton Sergio Costa Soares (peça 79) 
16.	Inicialmente, o recorrente defende o cabimento, a tempestividade do recurso e sua legitimidade e interesse no processo. Depois, apresenta os argumentos abaixo resumidos sobre prescrição (peça 79, p. 1-5) :
	a) A jurisprudência acerca da prescrição da pretensão punitiva do TCU foi uniformizada pelo Acórdão 1441/2016-TCU-Plenário, a qual estabeleceu que ela se subordina ao prazo geral indicado no art. 205 do Código Civil, que é de dez.
 	b) Esse prazo é contado da data de ocorrência da irregularidade sancionada, nos termos do art. 189 do Código Civil, e é interrompido pelo ato que ordenar a citação, a audiência ou a oitiva do responsável.
	c) O recorrente solicitou prorrogação de prazo junto à CEF para apresentar a prestação de contas do ajuste, mas o TCU constatou que foram celebradas prorrogações intempestivas pelo banco, o que causou a interrupção da vigência do ajuste por alguns períodos.
	d) Além disso, as prorrogações foram realizadas sem explicitar as motivações para o adiamento do término do ajuste, o que implica na ocorrência da prescrição da pretensão punitiva, considerando que o ajuste foi firmado em 22/12/2004 com vigência até 22/12/2005.
	e) A prorrogação de contrato de repasse deve ser promovida antes do término da vigência da avença original, por meio de termo aditivo, sob pena de nulidade do ato.
	f) Se nulo foi o ato que prorrogou o contrato de repasse, a hipótese ventilada no próprio acórdão recorrido deve prevalecer, quando se aventou a ocorrência da prescrição, ainda mais quando se considera que este não foi um caso isolado, uma vez que o problema ocorreu em outros programas do MDA em todo o Brasil.
	g) Não pode ser aplicada ao recorrente qualquer penalidade devido à prescrição, sobretudo em razão da não ocorrência de qualquer uma das situações de interrupção do prazo.
	h) A possibilidade de alguns aditamentos terem sido celebrados após expirada a vigência do ajuste os torna sem efeito, conforme entendimento já firmado pelo TCU, e implica na prescrição da pretensão punitiva do recorrente, nos termos do art. 189 do Código Civil.
17.	O recorrente traz as considerações sumarizadas a seguir a respeito das razões do recurso (peça 79, p. 5-7) :
	a) Os fatos que acarretaram a condenação do recorrente foi a alegada ausência de prestação de contas dos recursos recebidos pelo Instituto Sócio Ambiental do Amazonas, mediante contrato de repasse firmado com o MDA no valor de R$ 52.720,00 com o objetivo de capacitar agentes de desenvolvimento em Manaus e entorno.
	b) A CEF, representante do MDA, instaurou a TCE em razão da omissão do dever de prestar contas e da ausência de manifestação do responsável pelo Instituto. 
	c) Em verdade, a devida comprovação da boa e regular aplicação dos recursos federais será feita por ocasião do presente recurso de reconsideração.
	d) Por motivo de força maior, o recorrente deixou de apresentar a prestação de contas no momento oportuno, pois parte da documentação foi extraviada do escritório onde funcionava o Instituto.
	e) Somente agora foi possível juntar documentação que demonstra a correta aplicação dos recursos recebidos e que o objeto proposto foi devidamente alcançado.
	f) O processo de desenvolvimento sustentável dos territórios rurais, a partir de uma proposta de gestão participativa, pressupõe a mobilização dos atores sociais envolvidos, haja vista a compreensão do desenvolvimento sustentável enquanto qualidade de vida.
	g) Foram consideradas questões ambientais, sócio culturais, econômicas e político institucionais, a partir das quais se busca garantir o acesso aos recursos naturais e à herança cultural, não somente para as gerações atuais, como para as gerações futuras.
	h) Na metodologia utilizada em todas as etapas do processo de mobilização, foi observado o caráter multidisciplinar e intersetorial das ações voltadas para o desenvolvimento territorial sustentável. 
	i) Também se promoveu a adoção de novos enfoques metodológicos participativos e de paradigmas baseados nos princípios da agricultura familiar, da agroecologia, da cooperação e da economia solidária. 
	j) As atividades deste processo se referem a realização de reuniões, oficinas, encontros, seminários, intercâmbios, entre outras. 
	k) A metodologia adotada levou em conta o saber local e a utilização de dinâmicas de grupo.
	l) Foi contratado um consultor técnico para mobilizar atores sociais e governos locais; monitorar ações; assessorar na elaboração de diagnóstico participativo; orientar na elaboração de projetos territoriais; e participar de todos os eventos no território rural. 
	m) O produto da consultoria foi a elaboração de três relatórios técnicos a cada quadrimestre, nos quais são descritas as ações inerentes ao desenvolvimento do território.
	n) No relatório 1, constam os resultados dos eventos ocorridos no quadrimestre: oficinas, reuniões, avaliações, diagnósticos, articulações, parcerias, capacitações, orientações práticas.
	o) O relatório 2 contém a descrição das ações ocorridas no quadrimestre: oficinas, reuniões, articulações, parcerias, capacitação, práticas desenvolvidas e resultados na construção do plano territorial de desenvolvimento rural sustentável.
	p) No relatório 3, são descritas as ações ocorridas no quadrimestre, inerentes ao processo de desenvolvimento do território rural, com destaque para questões referentes ao acompanhamento, monitoramento das ações de desenvolvimento, planejamento de ações futuras e avaliação do processo de desenvolvimento.
	q) Não há que se falar em ausência de prestação de contas, pois só não foi apresentada dentro do prazo devido a seu extravio à época.
	r) O recorrente discorda não ter prestado contas, já que a CEF recebeu a prestação de contas parcial, mas devolveu a documentação sob o argumento de que havia inconsistências. 
18.	Ao final, solicita a reforma integral do Acórdão 1314/2019-TCU-Segunda Câmara, com o reconhecimento da prescrição ou, no mérito, para julgar regulares as contas do Instituto Sócio Ambiental do Amazonas e do Sr. Milton Sérgio Costa Soares (peça 79, p. 8) . 
19.	Foram anexados os seguintes documentos ao recurso: plano de trabalho (peça 79, p. 9-15) ; relatório de atividades (peça 79, p. 16-19) ; proposta de programação de reunião (peça 79, p. 20) ; subsídios aos participantes (peça 79, p. 21-27) ; relatório da 9ª oficina de planejamento e gestão do território Manaus e entorno (peça 79, p. 28-39) ; relatório da oficina de planejamento e gestão de ações territoriais (peça 79, p. 40-53) ; relatório da oficina de concepção básica do desenvolvimento territorial (peça 79, p. 54-68) ; relatório da oficina para elaboração do plano safra territorial 2006-2010 (peça 79, p. 69-107) .
Análise
20.	A análise abrange os assuntos trazidos pela defesa nesse momento processual, quais sejam, prescrição e prestação de contas.
Da prescrição 
21.	Para melhor entender esse assunto, convém recordar alguns pontos do histórico desse processo.
22.	O contrato de repasse foi celebrado em 22/12/2004 e a TCE, instaurada em 2009. No TCU, o processo foi autuado em 11/11/2014 e recebeu primeira instrução em 16/6/2015. A defesa do Sr. Milton foi fundamentada em um documento que ele juntou aos autos, o qual foi analisado em instrução de 21/8/2015: um ofício da CEF alterando a vigência do ajuste para 30/6/2016.
23.	Naquela época, questionava-se a respeito da omissão do recorrente quanto à apresentação da prestação de contas do ajuste. Contudo, ele trouxe aos autos um documento que demonstrava que o contrato de repasse ainda se encontrava vigente. Análise posterior mostrou que a prorrogação foi intempestiva, o que a tornava nula.
24.	No seu voto, o relator expôs o seguinte (peça 70, p. 1-2) :
9. Não se vislumbra, enfim, a prescrição da pretensão punitiva do TCU no presente caso concreto, haja vista que não houve o transcurso de mais de dez anos entre a ordem para a citação no âmbito do TCU, em 5/9/2017 (Peça 47) , e a data fatal para a prestação de contas final do ajuste, em 30/8/2016 (Peça 28, p. 19-20) , nos termos do Acórdão 1441/2016-TCU-Plenário. 
10. Eis que, por meio do referido Acórdão 1.441/2016 proferido pelo Plenário na Sessão Extraordinária de 8/6/2016, o TCU firmou o seu entendimento no sentido de que a prescrição da pretensão punitiva deve seguir a regra geral do prazo decenal, contado a partir do fato, em linha com o art. 205 do Código Civil brasileiro, interrompendo-se a contagem do aludido prazo com a ordem de citação, nos termos do art. 240, caput, da Lei nº 13.105 (Código Processual Civil) , de 2015. 
25.	Vê-se, portanto, que, embora a prorrogação tenha sido intempestiva, o relator considerou a data fixada no ofício da CEF (30/6/2016) como o termo final da vigência do contrato em questão. Assim, a prestação de contas deveria ter sido apresentada em 30/8/2016, dois meses depois, conforme determina as normas aplicáveis ao caso. Como não foi, considerou-se o recorrente omisso quanto a esta providência, razão pela qual ele foi apenado com multa, já que a prescrição foi afastada.
26.	Nesse momento processual, o recorrente se defende de forma diametralmente oposta à sua participação nos autos pela primeira vez. Naquela oportunidade, ele sustentava que o contrato se encontrava vigente e, portanto, não havia ocorrido irregularidade quanto à prestação de contas. Agora, ele quer fazer crer que o contrato não se encontrava mais vigente, pois os aditamentos foram intempestivos e sem motivação.
27.	Dessa forma, teria ocorrido a "prescrição da pretensão punitiva, considerando que o ajuste foi firmado em 22/12/2004 com vigência até 22/12/2005". Observe-se que ele admite que o prazo decenário da prescrição foi uniformizado, no TCU, pelo Acórdão 1441/2016-TCU-Plenário e que este prazo é contado a partir da data de ocorrência da irregularidade sancionada, nos termos dos artigos 205 e 189 do Código Civil (peça 79, p. 4-5) .
28.	Não há qualquer prescrição no caso sob análise. Mesmo que se admita que algumas das prorrogações foram intempestivas após a instauração da TCE em 2009, a data a ser fixada como prazo inicial de contagem do prazo não é 22/2/2006. 
29.	Esta data corresponde a dois meses depois do fim da vigência estabelecida inicialmente (22/12/2005) e seria o prazo fatal para apresentação da prestação de contas, se não houvesse nenhuma prorrogação válida após essa data. Caso fosse considerada essa argumentação do recorrente, realmente a pretensão do TCU de puni-lo estaria prescrita.
30.	No entanto, não é possível aceitar essas razões, porque, de acordo com o relatório da TCE (peça 1, p. 316) , a vigência inicial do ajuste foi prorrogada até 11/6/2009. Não há, nos autos, quaisquer questionamentos quanto à validade dessas prorrogações. Portanto, a data inicial para contagem do prazo prescricional deveria ser 11/8/2009, caso fossem consideradas inválidas todas as prorrogações posteriores a essa data. 
31.	No TCU, o recorrente foi citado pela primeira vez em 2015. Já o relator considerou, em seu voto, a data da citação de 5/9/2017, última antes do acórdão condenatório. Em qualquer caso, não ultrapassa o prazo de dez anos desde a ocorrência da irregularidade em 2009, quando o recorrente deixou de prestar contas dos recursos recebidos. 
Da prestação de contas 
32.	Conforme analisado no tópico anterior, o gestor foi omisso quanto à apresentação da prestação de contas. Neste momento processual, ele alega que não há que se falar em ausência de prestação de contas, pois só não foi apresentada dentro do prazo devido ao extravio da documentação à época. Além disso, discorda não ter prestado contas, já que a CEF recebeu a prestação de contas parcial, mas devolveu a documentação sob o argumento de que havia inconsistências. 
33.	O recorrente admite que não apresentou tempestivamente a prestação de contas e acrescenta que a "devida comprovação da boa e regular aplicação dos recursos federais" será feita por ocasião do presente recurso de reconsideração. Assim, traz aos autos extensa documentação pretensamente relativa aos gastos efetuados com os recursos repassados.
34.	Não obstante o fato de a omissão do gestor haver causado a movimentação de todo um aparato administrativo para investigar a irregularidade, o que custa dinheiro do contribuinte, vigora no TCU o princípio da verdade material e do formalismo moderado. Por isso, cabe avaliar a documentação, para obter a verdade a partir dos elementos constantes nos autos.
35.	Apesar de ser cabível essa avaliação, a apresentação de documentos integrantes da prestação de contas no âmbito do TCU, ou seja, fora do prazo legal, pode elidir o débito, caso comprovada a aplicação regular dos recursos, mas não sana a irregularidade, isto é, a omissão original do gestor no dever de prestar contas, caso ausente justificativa plausível para o atraso verificado. Nesse sentido, farta jurisprudência do TCU a exemplo dos Acórdãos 855/2015 e 816/2019, ambos do Plenário.
36.	A justificativa é o extravio da documentação. O problema é que o gestor não explica por que isso aconteceu, não esclarece as circunstâncias do extravio, não apresenta um boletim de ocorrência (BO) , uma notícia de desastre natural, enfim, nenhuma prova que permita aferir se a justificativa é plausível.
37.	Ainda que se considere plausível a desculpa, a jurisprudência desta Corte é no sentido de que é necessário demonstrar o nexo causal entre os recursos repassados e os documentos de despesa referentes à execução do objeto, tais como notas de empenho, recibos, notas fiscais, extratos bancários etc. Somente assim é possível confirmar se determinado serviço foi executado com os recursos transferidos.
38.	Esse entendimento fundamenta-se no dever de prestar contas, previsto no parágrafo único do art. 70 da Constituição Federal, bem como em normativos infraconstitucionais, como o Decreto-Lei 200/1967. Nesse sentido, muitas decisões do TCU, a exemplo dos Acórdãos 11.236/2015, 1.449/2016 e 2.024/2016, todos da 2ª Câmara.
39.	Não há, na documentação apresentada pelo recorrente, nenhum documento de natureza financeira, como recibos, notas fiscais ou extratos bancários. Dessa forma, não procede a argumentação.
CONCLUSÃO
40.	Conclui-se que o acórdão recorrido não padece de falhas passíveis de reconsideração.
PROPOSTA DE ENCAMINHAMENTO
41.		Ante o exposto, submete-se à consideração superior a presente análise do recurso de reconsideração interposto por Milton Sergio Costa Soares contra o Acórdão 1314/2019-TCU-Segunda Câmara, propondo-se, com fundamento nos arts. 32, inciso I, e 33, da LOTCU:
	a) conhecer do recurso e, no mérito, negar-lhe provimento;
	b) dar ciência do acórdão que vier a ser proferido ao recorrente e demais interessados."
É o Relatório.

não há.

Subprocurador-Geral Paulo Soares Bugarin.

RECURSO DE RECONSIDERAÇÃO. TOMADA DE CONTAS ESPECIAL. CONHECIMENTO. RAZÕES RECURSAIS REJEITADAS. ARGUMENTOS INCAPAZES DE AFASTAR AS IRREGULARIDADES ATRIBUÍDAS AO RECORRENTE. PROVIMENTO NEGADO. MANTIDOS OS TERMOS DO ACÓRDÃO RECORRIDO. CIÊNCIA.

TOMADA DE CONTAS ESPECIAL (TCE)

Secretaria de Recursos (Serur); Secretaria de Controle Externo de Tomada de Contas Especial (SecexTCE).

Conforme consignado no Relatório precedente, este Recurso de Reconsideração foi interposto por Milton Sergio Costa Soares contra o Acórdão 1314/2019-TCU-Segunda Câmara, que julgou irregulares suas contas, condenando-o ao pagamento do débito apurado nos autos e da multa prevista no art. 57 da Lei 8.443, de 1992, no valor de R$ 50.000,00 (cinquenta mil reais) , em razão da sua omissão no dever de prestar contas do Contrato de Repasse 170959-66/2004 destinado à "capacitação de agentes de desenvolvimento no Município de Manaus e entorno" a partir do aporte de recursos federais pelo então Ministério do Desenvolvimento Agrário (MDA) .
2.	De início, cabe conhecer do recurso por estarem preenchidos os requisitos de admissibilidade previstos nos artigos 32, I, e 33 da Lei Orgânica do Tribunal de Contas da União.
3.	Ao apresentar suas razões recursais, o Sr. Milton Sergio Costa Soares alegou, em síntese, que: a) ocorreu a prescrição da pretensão punitiva do TCU porque o ajuste foi firmado em 22/12/2004, com vigência até 22/12/2005, e as prorrogações do prazo para a prestação de contas são nulas, uma vez que foram solicitadas intempestivamente e sem as necessárias motivações; b) a prestação de contas não foi apresentada no momento certo por força maior, uma vez que parte da documentação foi extraviada do escritório onde funcionava o Instituto Sócio Ambiental do Amazonas (Instituto Jandaira) ; c) prestou contas parciais, mas a CEF,  após tê-la recebido, devolveu a documentação sob o argumento de que havia inconsistências; d) o projeto de capacitação teria sido realizado; e) foram observadas questões ambientais, socioculturais, econômicas e político-institucionais e seguidas metodologias adequadas, acompanhadas por consultor técnico contratado, resultando, ao final, na elaboração de três relatórios técnicos a cada quadrimestre; e f) a prestação de contas está sendo juntada aos autos nesta fase recursal, de modo que não há que se falar em ausência de prestação de contas, pois só não teria sido apresentada dentro do prazo devido a seu extravio à época.
4.	No mérito, sem prejuízo dos destaques que farei adiante, acompanho e incorporo às minhas razões de decidir as manifestações da Serur, uma vez que todos os argumentos do recorrente foram adequadamente analisados e afastados pela unidade técnica, merecendo, inclusive, anuência do Ministério Público junto ao Tribunal.
5.	Quanto à questão da prescrição, independentemente das prorrogações terem sido nulas, a contagem do prazo, conforme demonstrado, a seguir, pela Serur, afasta a ocorrência da prescrição:
"25. Vê-se, portanto, que, embora a prorrogação tenha sido intempestiva, o relator considerou a data fixada no ofício da CEF (30/6/2016) como o termo final da vigência do contrato em questão. Assim, a prestação de contas deveria ter sido apresentada em 30/8/2016, dois meses depois, conforme determina as normas aplicáveis ao caso. Como não foi, considerou-se o recorrente omisso quanto a esta providência, razão pela qual ele foi apenado com multa, já que a prescrição foi afastada.
 (...) 
27.	 Dessa forma, teria ocorrido a "prescrição da pretensão punitiva, considerando que o ajuste foi firmado em 22/12/2004 com vigência até 22/12/2005". Observe-se que ele admite que o prazo decenário da prescrição foi uniformizado, no TCU, pelo Acórdão 1441/2016-TCU-Plenário e que este prazo é contado a partir da data de ocorrência da irregularidade sancionada, nos termos dos artigos 205 e 189 do Código Civil (peça 79, p. 4-5) .
28.	Não há qualquer prescrição no caso sob análise. Mesmo que se admita que algumas das prorrogações foram intempestivas após a instauração da TCE em 2009, a data a ser fixada como prazo inicial de contagem do prazo não é 22/2/2006. 
29.	Esta data corresponde a dois meses depois do fim da vigência estabelecida inicialmente (22/12/2005) e seria o prazo fatal para apresentação da prestação de contas, se não houvesse nenhuma prorrogação válida após essa data. Caso fosse considerada essa argumentação do recorrente, realmente a pretensão do TCU de puni-lo estaria prescrita.
30.	No entanto, não é possível aceitar essas razões, porque, de acordo com o relatório da TCE (peça 1, p. 316) , a vigência inicial do ajuste foi prorrogada até 11/6/2009. Não há, nos autos, quaisquer questionamentos quanto à validade dessas prorrogações. Portanto, a data inicial para contagem do prazo prescricional deveria ser 11/8/2009, caso fossem consideradas inválidas todas as prorrogações posteriores a essa data."
6.	Quanto ao extravio da documentação para a prestação de contas no momento em que era exigível, cabe destacar que a apresentação da prestação de contas fora do prazo legal, ainda que venha a elidir o débito não afasta a irregularidade da omissão do gestor no dever de prestar contas. 
7.	No presente caso, além de não ter vindo aos autos qualquer justificativa quanto ao extravio da documentação, ou prova de sua veracidade, o exame empreendido pela Serur indicou que não foi juntado ao processo "nenhum documento de natureza financeira, como recibos, notas fiscais ou extratos bancários", de modo que não há como se firmar o necessário nexo causal entre os recursos repassados e as despesas realizadas para a consecução dos objetivos do ajuste.
8.	Por último, não é possível acolher a justificativa de que as contas teriam sido parcialmente apresentadas à Caixa Econômica Federal, uma vez que o próprio recorrente reconhece que naquele tempo a documentação capaz de demonstrar a realização do objeto do ajuste estava extraviada.
	Isso posto, ausentes quaisquer razões para alteração do julgado recorrido, VOTO pela adoção da deliberação que submeto ao escrutínio deste Colegiado.
TCU, Sala das Sessões Ministro Luciano Brandão Alves de Souza, em 7 de maio de 2020.
AROLDO CEDRAZ 
Relator